臺灣高等法院臺中分院刑事判決　
111年度上訴字第885號
上  訴  人  臺灣臺中地方檢察署檢察官
上  訴  人  
即  被  告  劉清山



選任辯護人  黃仕勳  律師
上列上訴人等因被告偽造文書等案件，不服臺灣臺中地方法院11
0年度訴字第303號，中華民國111年1月26日第一審判決（起訴案
號：臺灣臺中地方檢察署110年度偵字第3873號），提起上訴，
本院判決如下：
    主    文
上訴駁回。
    犯罪事實
一、劉清山自民國90年2月1日起，受僱於○○機械股份有限公司（
    下稱○○公司）擔任採購人員，負責處理公司之採購事務。劉
    清山為辦理型號「VL-1003F」木模之採購業務，明知應先向
    ○○機械木模工廠（下稱○○公司）負責人廖明濃詢問報價，竟
    基於行使偽造私文書犯意，在事實上未經向廖明濃詢問報價
    之情形下，於108年5月2日前某日，以不詳方法，委由不知
    情之刻印業者偽刻○○公司之「○○機械木模工廠統一發票專用
    章」，並將偽刻之發票章蓋印於「○○公司木模製作廠商報價
    單」上，其上並不實記載件號為VL-1003F之立柱凹凸拆模1
    件，報價金額為新臺幣（下同）128萬元（經手寫修正為110
    萬元）等內容，再於108年5月15日，製作簽呈將上開偽造之
    ○○公司報價單，連同○○實業社（下稱○○公司）、○○木模工業
    社（下稱○○公司）出具之報價單，檢附依○○公司內部簽核程
    序送核而持以行使，足以生損害於○○公司及○○公司對於是否
    與各該廠商擬定木模買賣契約之正確性。嗣經○○公司就上開
    型號「VL-1003F」木模採購合約進行調查，始循線查悉上情
    。
二、案經○○公司委由王俊文律師告訴由臺灣臺中地方檢察署檢察
    官偵查起訴。
    理    由
一、證據能力部分：
　　刑事訴訟法第159條之5立法意旨，在於確認當事人對於傳聞
    證據有處分權，得放棄反對詰問權，同意或擬制同意傳聞證
    據可作為證據，屬於證據傳聞性之解除行為，如法院認為適
    當，不論該傳聞證據是否具備刑事訴訟法第159條之1至第15
    9條之4所定情形，均容許作為證據，不以未具備刑事訴訟法
    第159條之1至第159條之4所定情形為前提。此揆諸「若當事
    人於審判程序表明同意該等傳聞證據可作為證據，基於證據
    資料愈豐富，愈有助於真實發見之理念，此時，法院自可承
    認該傳聞證據之證據能力」立法意旨，係採擴大適用之立場
    。蓋不論是否第159條之1至第159 條之4所定情形，抑當事
    人之同意，均係傳聞之例外，俱得為證據，僅因我國尚非採
    澈底之當事人進行主義，故而附加「適當性」之限制而已，
    可知其適用並不以「不符前四條之規定」為要件。查本案以
    下採為判決基礎之證據，其性質屬被告以外之人於審判外之
    陳述而屬傳聞證據者，檢察官、上訴人即被告劉清山（下稱
    被告）及其選任辯護人於本院準備程序時均表示同意有證據
    能力（見本院卷第89頁），且檢察官、被告、辯護人就該等
    審判外之陳述，均未再於言詞辯論終結前爭執其證據能力或
    聲明異議，本院審酌上開傳聞證據作成時之情況，核無違法
    取證及證明力明顯過低之瑕疵，為證明犯罪事實所必要，亦
    認為以之作為證據為適當，依據上開說明，應認該等證據均
    具有證據能力。
二、認定犯罪事實所憑之證據及理由：
    訊據被告否認有何行使偽造私文書之犯行，辯稱：伊沒有偽
    造文書，沒有偽造○○機械木模工廠的統一發票專用章，也沒
    有蓋用專用章及偽造廠商報價單，報價單是伊提供給○○公司
    的證人廖明濃，與證人廖明濃議價的。辯護人則為被告辯護
    稱：證人廖明濃在偵查及原審前後證述不一，證言有瑕疵，
    是其所稱○○公司報價單不是他報的，應不足採信。又被告在
    ○○公司已擔任多年業務，認識多家木模製造廠，要找三家廠
    商就系爭木模報價且報價在合理價位110萬元左右並不難，
    被告實無理由、動機偽造○○公司之報價單等語。經查：
　㈠證人廖明濃於偵查、原審及本院審理時關於被告是否有請其
    就本案木模報價單一事證稱：伊係○○公司負責人，○○公司員
    工除了伊、伊太太跟兒子外，只有一名師傅，而伊太太在公
    司只有協助處理行政業務，並沒有生產模具之技術。若有工
    程需要報價，原則上都是由伊負責處理，伊會依據客戶提供
    之設計圖估價，但因為伊寫字很醜，所以伊會請伊太太手寫
    ，伊唸給她抄寫，而因為伊等都不會使用電腦，所以○○公司
    報價單歷來都是用手寫的，伊也沒有用過電子郵件報價。因
    為○○公司於業界很有名，伊有聽過該公司，但伊並沒有承接
    過該公司之訂單。本案型號「VL-1003F」木模模具報價單上
    ○○公司發票章並非伊所為，伊在本案前曾因○○公司廠長傳過
    上揭報價單給伊而看過該報價單，伊收到訊息當時感到相當
    困惑，但伊也不清楚為何會有該張報價單，因為伊公司規模
    不大，實際上並無法承接該訂單。而伊公司發票章從開業至
    今也用了大約30年，中間並沒有更換過，本案報價單上發票
    章伊也從未看過。本案○○公司報價單上的印章不是伊公司的
    ，伊也沒有對被告提出報價單；伊印章沒有遺失過，報價單
    上統一發票專用章與其公司的印章「台」、「平」等字的位
    置不同等語（見他卷第166-167頁、原審卷第256-265頁，本
    院卷第117-118頁），綜觀證人廖明濃於偵查、原審及本院
    審理時歷次證述，就○○公司報價流程係依客戶提出之設計圖
    面、材質要求等各項因素綜合評估，再由證人廖明濃委請其
    太太依據其指示以手寫方式寫報價單，並由證人於報價單上
    蓋上○○公司發票章；而本案型號「VL-1003F」之木模工程，
    證人廖明濃於本案案發前未曾聽聞，也未曾見過上揭報價單
    及發票章，復依○○公司規模，亦無法承接本案高達100萬元
    模具之製作工程，本案報價單非其所提出，其上發票專用章
    也不是○○公司的等主要事實，均大致相符，甚為詳盡，且就
    所述事件發生之邏輯合理亦無矛盾、齟齬之處，並無明顯瑕
    疵可指；又於原審及本院審理時經交互詰問之結果，未見其
    就上開主要事實有何態度反覆不一之情事，且其於偵查、原
    審及本院審理時之證述，均經依法具結以擔保其可信性（見
    他卷第177頁、原審卷第271頁、本院卷第129頁）；況如證
    人廖明濃所言，其原本並不認識被告，也不曾承接○○公司之
    訂單；而就本案該報價單而言，證人廖明濃並未取得○○公司
    之訂單，而因此獲有利益或增加負擔，對證人廖明濃或○○公
    司而言，並無利害關係，顯可認無為虛偽證述之必要，是其
    所為證述堪認具有一定憑信性。再觀諸卷附證人廖明濃提出
    之○○公司報價單2份（見他卷第171-173頁），均係坊間一般
    手寫估價單，核與本案上揭○○公司報價單不僅格式不同，其
    上蓋印之「○○機械木模工廠統一發票專用章」，經以肉眼比
    對，二者文字布局、位置略有不同，二印文顯非出於同一個
    發票專用章所蓋印者，此有發票專用章對照圖（見原審卷第
    303頁）、○○公司108年5月2日報價單（見他卷第405頁）可
    考，足認證人廖明濃上開證述應非子虛，堪可採信。從而，
    本案○○公司確實未同意承接且未曾就本案型號「VL-1003F」
    木模模具進行報價，被告亦知悉此情，卻仍擅以○○公司名義
    ，製作上開報價單，並以不詳方式偽刻「○○機械木模工廠統
    一發票專用章」並蓋印於上，再持上開報價單持以製作○○公
    司內部簽呈而行使等情，均堪認屬實。　
　㈡被告雖以前詞置辯，被告之選任辯護人亦以證人廖明濃之證
    言有瑕疵等為被告辯護。然查：
　　⒈辯護意旨雖以證人廖明濃前後證述有所不一而認其證述不
      可採等語，惟證人廖明濃所證情節，堪可採信一節，已據
      本院認定如前；況依證人廖明濃於原審審理時證稱：伊只
      有見過被告1次，印象中是108年8、9月份時有來○○公司一
      次，只拿一張名片來禮貌性拜訪，幾分鐘就走了等語（見
      原審卷第256頁），可認2人並非熟識關係；又證人廖明濃
      於109年12月16日接受檢察官詢問時，當日檢察官並未傳
      喚被告，且就同日到庭之其他證人謝央展、吳豐吉、彭文
      鴻、黃柏銓、楊瑞益等人之訊問是採隔離方式單獨訊問；
      則於檢察官訊問證人廖明濃是否認識被告時，被告既未在
      場，且距被告在108年8、9月間去○○公司向證人廖明濃遞
      名片時，又已經過1年多，此時證人廖明濃就檢察官訊問
      是否認識被告時，答稱不認識，難認有何與常理相違之處
      。再且，縱認證人廖明濃於偵查中固曾證稱其就本案木模
      估價約為110萬元，然就此節，證人於原審審理時已證稱
      ：當時檢察官有拿估價單給伊看，伊看上面寫128萬元，
      伊就將價格壓低，大概說一下而已，不是很準等語（見原
      審卷第260頁），更何況報價單上已經手寫改為110萬元，
      足見證人廖明濃於原審證述僅係依據檢察官問題為大略之
      估價，非不可採；能否以此率認其曾經見過本案型號「VL
      -1003F」木模之設計圖，尚有可疑。尤其，依據證人廖明
      濃上揭證述內容可知，○○公司內具有生產木模組具能力之
      員工僅有3名，實無可能承包本案採購金額高達100萬元之
      工程，被告及選任辯護人前開所辯，尚難採信。
　　⒉又參諸本案上揭報價單上發票專用章，既與○○公司所有之
      發票專用章不同，且證人廖明濃業已就其公司報價僅由其
      1人負責等節證述明確，則其於偵查中經檢察官詢及其妻
      子是否曾於○○公司報價單上蓋用公司發票章一節，縱未曾
      詢問其妻子，其亦能逕自為否認之證述，實難謂有何悖於
      常理之處；遑論其於本案經檢察官傳喚作證前，已因○○公
      司緣故見過上揭報價單；且檢察官之傳票亦有註記傳喚之
      緣由是要請證人廖明濃「查報○○木模廠於108年5月2日VL-
      1003F木模報價單之報價經過事實」，有檢察官辦案進行
      單在卷可查（見他卷第155頁），是其於收受檢察官之傳
      票，且了解檢察官所欲訊問之事項後，與其妻子討論，並
      知悉上揭發票章並非其妻子所蓋印於上，亦難認有何可疑
      之處。至辯護意旨於原審以○○公司僅要求2家廠商報價而
      認被告並無偽造私文書之動機可言，及於本院為被告辯護
      稱被告在○○公司擔任業務多年，認識多家木模製造廠，要
      找三家廠商就系爭木模報價，且報價在合理價位110萬元
      左右並不難，亦無偽造私文書之動機等語。然被告於偵查
      中自陳：本案之所以未經公司正常流程辦理係因為主管即
      證人謝央展請伊盡快製作，說本案木模客戶急用等語（見
      他卷第127-130頁），縱然○○公司並未要求採購人員必須
      檢附3家廠商之報價單，然法治觀念薄弱、貪圖僥倖而為
      違法行為之人所在多有，則被告顯有可能係為求便宜行事
      而於未經○○公司報價之情況下，逕自偽造上揭報價單，並
      非難以想像；何況犯罪之動機多端，選任辯護人前開所言
      ，尚不足資為有利於被告事實認定之依據。
　　⒊又被告雖辯稱其有親自拿報價單給證人廖明濃，並與證人
      廖明濃議價者，否認有偽造私文書犯行。然查被告於本院
      審理時供述伊是先拿報價單過去，因證人廖明濃說不會用
      電腦，伊報價單的檔案沒有日期及金額，是用ＵＳＢ傳到證
      人廖明濃的電腦，並帶紙本圖面（設計圖）過去，紙本圖
      面大約Ａ3大小共四張，後來在5月2日伊親自去○○公司拿報
      價單，證人廖明濃已將金額打在報價單上面，用電腦印出
      來的，伊當場與證人廖明濃議價後修改金額等語。惟依被
      告於原審委由選任辯護人提出之答辯狀所載，被告是在10
      8年4月中旬至○○公司將本案該木模之設計圖面電子檔給證
      人廖明濃供其報價，則被告究竟是交付紙本設計圖或電子
      檔給證人廖明濃報價，前後所言並不一致。且由告訴人提
      出之本案該○○公司報價單彩色影本（見他卷第405頁）顯
      示金額110萬元是在影本上修改者，此亦與被告本院審理
      時辯稱伊在5月2日去○○公司拿報價單時，報價單是由證人
      廖明濃使用電腦列印後，雙方議價後再修改之情況不符；
      蓋○○公司報價單如是當場列印，因其電子檔是被告提供，
      其上自不可能有○○公司的發票專用章印文；而是應該列印
      報價單後，再由證人廖明濃蓋上○○公司發票專用章，此時
      報價單應為原本而非影本，自無當面拿取報價單議價，卻
      使用影本修改金額，且亦未在金額修改處簽名確認之理；
      況證人廖明濃於原審證述伊等都不會使用電腦打字，所以
      報價單都是手寫的（見原審卷第260頁）等語，可認被告
      前開所辯與常情有違，亦不可採。
　　⒋綜上各情以觀，可見本案確係被告於未經證人廖明濃同意
      ，且未曾告知證人廖明濃之情況下，擅自製作上揭報價單
      ，並以不詳方式偽造○○公司發票專用章蓋印於上，並提出
      向○○公司行使，以為後續木模之採購流程。從而，被告未
      經○○公司之同意或允許，即擅自以○○公司之名義，製作本
      案該報價單並偽造○○公司發票章而行使之，其行為確屬行
      使偽造私文書無訛，且足以生損害於證人廖明濃、○○公司
      及○○公司對於是否與各該廠商擬定木模買賣契約之正確性
      。
　㈢被告雖於本院審理時提出錄音光碟及譯文，以證其於108年7
    月上旬時曾到○○公司與證人廖明濃對話，對話中證人廖明濃
    承認就木模有報價，並表示其報價128萬元，而110萬元是議
    價後之價格，可證明該108年5月2日○○公司報價單確實是證
    人廖明濃提出者等語。惟證人廖明濃於本院審理時經當庭播
    放被告提出之錄音檔後，證述錄音內容並非其與被告之對話
    ，且不是證人廖明濃的聲音等語（見本院卷第116頁、第140
    -142頁）。復經本院依被告選任辯護人之聲請將該錄音光碟
    與證人廖明濃在本院111年6月2日、7月5日開庭之數位錄音
    檔送法務部調查局鑑定聲音是否為同一人，經該局鑑定結果
    認：「經檢視送鑑之錄音光碟並擷取待鑑音檔與廖明濃錄音
    檔，惟按譯文所載廖明濃聲音，因音訊品質不佳，致聲紋共
    振峰頻譜特徵模糊，歉難進行聲紋比對。」等語，有該局11
    1年9月6日調科參字第11103310840號函在卷可稽（見本院卷
    第165頁），是尚無法證明被告提出之錄音光碟對話內容確
    係被告與證人廖明濃之對話，難資為有利於被告事實認定之
    依據。
　㈣綜上所述，被告行使偽造私文書犯行洵堪認定，本案事證已
    經明確，應依法論科。又被告選任辯護人雖再聲請本院將前
     揭錄音光碟送內政部警政署刑事警察局做聲紋鑑定；然查
    該錄音光碟已經法務部調查局鑑定結果認無法進行聲紋比對
    ，已如前所述，選任辯護人此部分之聲請為重覆聲請；況內
    政部警政署刑事警察局早已停止受理聲紋鑑定（見本院卷第
    243頁），亦無從再送該局為聲紋鑑定比對，選任辯護人聲
    請再送聲紋之鑑定等語，本院認應無調查之必要，附此敘明
    。
三、論罪科刑：
　㈠核被告所為，係犯刑法第216條、第210條之行使偽造私文書
    罪。又偽刻之「○○機械木模工廠統一發票專用章」，顯係被
    告委由不知情之刻印業者所為，為間接正犯。
　㈡被告偽造○○公司發票專用章，復於上揭報價單上蓋用印文，
    其偽造印章、印文之行為為偽造私文書之階段行為，不另論
    罪；又被告偽造私文書後持以行使，其偽造之低度行為應為
    行使之高度行為所吸收，亦不另論罪。　　
四、被告上訴駁回理由之說明：
    原審法院因認被告之罪證明確，適用刑法第216條、第210條
    、第41條第1項前段、第219條等規定，並審酌被告未經○○公
    司之同意或授權，即擅自偽造該公司之發票專用章並製作本
    案該報價單，復持以向○○公司主管等人行使，足生損害於○○
    公司及○○公司對於木模採購業務辦理之正確性，所為應予非
    難，且被告犯後始終否認犯行，態度難謂良好；兼衡被告犯
    罪動機、目的、手段、本案犯罪情節，暨被告於原審審理時
    自陳之智識程度、經濟及家庭生活狀況（見原審卷第373頁
    ）等一切情狀，量處有期徒刑3月，並諭知易科罰金之折算
    標準。就沒收部分並說明：⒈被告以不詳方式偽刻之「○○機
    械木模工廠統一發票專用章」1顆，應依刑法第219條規定宣
    告沒收。及被告持上揭偽刻之印章蓋印於○○公司上揭報價單
    上，既屬偽造之印文，亦應依上開規定宣告沒收。⒉至被告
    偽造之○○公司報價單，既已由被告交付告訴人公司而為行使
    ，已非屬於被告所有之物，而無從為沒收或追徵之宣告等語
    。核其採證及認事用法均無違誤，量刑亦屬妥適，應予維持
    。被告上訴意旨仍否認有何行使偽造私文書犯行，惟查被告
    確有在如犯罪事實欄所示之時、地，為偽造並提出行使○○公
    司報價單之事實，已經本院審認如前所述，自不再贅述其理
    由；此外，被告上訴未再提出任何有利之事證，其上訴為無
    理由，應予駁回。
五、檢察官上訴駁回理由之說明（即原審不另為無罪諭知部分）
    ：　　　　　　　　
　㈠公訴意旨另以：被告為受僱告訴人○○公司負責處理採購事務
    之人，明知型號「VL-1003F」木模係用供生產型號「GVF-16
    18號」立式車床使用之模具；惟公司自始未接獲上開立式車
    床之訂單，其並曾於104年11月30日簽辦採購生產模具型號
    「VL-1003G（VL-1003F共用木模）」木模可供共用，公司並
    無採購型號「VL-1003F」木模之需求，且製造部經理即證人
    謝央展自始亦未指示被告辦理採購上開木模，竟意圖損害告
    訴人之利益，基於背信之犯意，於108年5月15日，製作簽呈
    將上開偽造之○○公司報價單，連同○○公司、○○公司出具之報
    價單，檢附送核。同時在未經依公司規定簽核完成採購流程
    之情形下，即擅自先於108年5月2日，在臺中市○○區○○路○○
    巷00○00號，以告訴人名義，口頭向○○公司負責人黃茂生下
    單，委由其製作上開型號「VL-1003F」木模，約定1個月內
    完成交件，繼而於同年月24日，約同不知情之研發員黃柏銓
    前往○○公司核對尺寸，而為違背其採購任務之行為，嗣經黃
    茂生於同年月30日向告訴人請款，因告訴人拒絕給付，致未
    得逞。因認被告此部分涉犯刑法第342條第2項、第1項之背
    信未遂罪嫌，並與前揭有罪部分之行使偽造私文書罪有想像
    競合犯之裁判上一罪之關係。
　㈡按犯罪事實應依證據認定之，無證據不得認定犯罪事實；又
    不能證明被告犯罪或其行為不罰者，應諭知無罪之判決，刑
    事訴訟法第154條第2項丶第301條第1項分別定有明文。所謂
    認定犯罪事實之證據，係指足以認定被告確有犯罪行為之積
    極證據而言，該項證據自須適合於被告犯罪事實之認定，始
    得採為斷罪之資料。又認定不利於被告之事實，須依積極證
    據，苟積極證據不足為不利於被告事實之認定時，即應為有
    利於被告之認定，更不必有何有利之證據。如未能發現相當
    證據，或證據不足以證明，自不能以推測或擬制之方法，以
    為裁判基礎。而認定犯罪事實所憑之證據，雖不以直接證據
    為限，間接證據亦包括在內；然而無論直接或間接證據，其
    為訴訟上之證明，須於通常一般之人均不致有所懷疑，而得
    確信其為真實之程度者，始得據為有罪之認定，倘其證明尚
    未達到此一程度，而有合理之懷疑存在時，事實審法院復已
    就其心證上理由予以闡述，敘明其如何無從為有罪之確信，
    因而為無罪之判決，尚不得任意指為違法（最高法院29年上
    字第3105號判決、30年上字第816號判決、40年台上字第86
    號判決、76年台上字第4986號判決意旨參照）。另刑事訴訟
    法第161條第1項規定：檢察官就被告犯罪事實，應負舉證責
    任，並指出證明之方法。因此，檢察官對於起訴之犯罪事實
    ，應負提出證據及說服之實質舉證責任。倘其所提出之證據
    ，不足為被告有罪之積極證明，或其指出證明之方法，無從
    說服法院以形成被告有罪之心證，基於無罪推定之原則，自
    應為被告無罪判決之諭知（最高法院92年台上字第128號判
    決參照）。
　㈢公訴意旨認被告涉犯背信未遂罪嫌，無非係以被告於偵查中
    之供述、證人即告訴人代表人楊德華、證人黃茂生、謝央展
    、彭文鴻、黃柏銓、楊瑞益、吳豐吉、廖明濃於偵查中之證
    述、證人沈意加另案於原審民事庭審判程序所為證述、108
    年4月9日電子郵件、告訴人公司之「不動產、廠房及設備循
    環管理作業流程」影本、108年4月30日被告簽具之報價單影
    本、○○公司之請款單影本、108年4月30日○○模具公司（下稱
    ○○公司）之報價單影本、「VL-1003F」木模之供應商比價表
    影本、108年5月15日及108年6月24日之簽呈影本、104年11
    月30日之簽呈影本、○○公司民事起訴狀影本、證人廖明濃提
    出○○機械木模工廠之手寫估價單（參考樣式）等資為論據。
    訊據被告堅詞否認有何背信未遂之犯行，辯稱：伊是依據證
    人謝央展之指示辦理，證人謝央展以為有訂單，所以要伊在
    期限內製作本案木模等語。辯護人則為被告辯護稱：是證人
    謝央展沒搞清楚狀況，卻指示被告先做「VL-1003F」，證人
    謝央展以為有訂單，先做才簽呈跑流程，沒想到人家只是詢
    問，沒有訂單，董事長又不同意才卡住。至於「VL-1003G」
    是三、四年前的事情，就是忘記了，是工作上有瑕疵，沒有
    想到之前有做過可以共用的。被告依照公司規定找廠商議價
    、下單鑄造，木模製造好，證人謝央展還催促被告趕快製作
    ，一看就知道證人謝央展有參與其中，被告都是依照上層的
    指示製作，就算被告與證人謝央展違反公司規定，也是勞務
    糾紛，不是背信等語。經查：
　　⒈被告於告訴人○○公司擔任採購人員，為負責處理採購事務
      之人。其於未經依公司規定簽核完成採購流程之情形下，
      即先於108年5月2日，在臺中市○○區○○路○○巷00○00號，以
      告訴人名義，口頭向○○公司負責人黃茂生下單，委由其製
      作上開型號「VL-1003F」木模，約定1個月內完成交件，
      繼而於同年月24日，約同不知情之研發員黃柏銓前往○○公
      司核對尺寸，嗣經○○公司負責人黃茂生於同年月30日向告
      訴人請款，為告訴人拒絕給付等情，業據被告於偵查、原
      審準備程序及審理時坦認屬實（見他卷第127-130頁、第1
      97-200頁、原審卷第61-70頁、第223-266頁、第333-373
      頁），核與告訴人代表人楊德華、證人黃茂生、謝央展、
      黃柏銓、楊瑞益、廖明濃、吳豐吉、沈意加於偵查、原審
      審理時及另案審判程序時就此部分所為證述情節（見他卷
      第124-131頁、第160-168頁、第197-201頁、第227-246頁
      、第256-265頁、第273-282頁、第283-293頁、第295-299
      頁、第343-349頁、原審卷第226-246頁、第247-255頁、
      第256-265頁、第352-361頁）大致相符，復有被告108年4
      月9日電子郵件、○○公司「不動產、廠房及設備循環」管
      理作業流程、108年4月30日○○公司木模製作廠商報價單影
      本（劉清山簽名、○○實業社）、○○實業社108年5月30日統
      一發票影本、○○公司108年6月24日簽呈影本、○○實業社民
      事起訴狀影本、謝央展108年6月17日電子郵件、○○公司模
      具保管卡、○○公司108年5月15日簽呈暨附件「木模圖面」
      、「供應商報價比較表及廠商報價單（○○、○○、○○）」影
      本各1份（他卷第15頁、第17-77頁、第79頁、第81頁、第
      97頁、第101-111頁、第225頁、第385頁、第387-405頁）
      在卷可考，是此部分事實，堪先認定，惟此僅足以證明被
      告於未經○○公司簽核准許前即先辦理本案木模之採購業務
      ，然尚無從逕認被告確有涉犯上開背信犯行。
　　⒉檢察官雖以證人謝央展不論於另案審判程序或本案偵查、
      審理時均一致證稱其並未指示被告辦理本案木模採購業務
      ，佐以被告於108年5月15日、108年6月24日簽呈上亦分別
      經公司內部各主管批示相關否決意見，然被告卻於未經公
      司簽核通過前即逕自發包辦理本案木模之採購業務，顯見
      其確有違背義務之行為。然查，證人謝央展固於另案審判
      程序、本案偵查及原審審理時一致證稱：伊係○○公司現場
      製造部經理，被告雖屬公司採購人員，然而於編制上歸屬
      於伊。依據公司作業流程，原則上會由業務部接收訂單，
      生管部門得知有訂單後，會依據訂單所需零件於公司系統
      產生需求，之後才會由採購人員依據生管部門訂單需求辦
      理採購業務，而本案木模為100萬元以上零件，需要經過
      公司核示才能辦理。型號「VL-1003F」木模係用來生產型
      號「GVF-1618號」立式車床使用，因為此機台需要較長時
      間完成，因而107年12月19日業務陳睿婷在詢問上揭機台
      時，伊才會回應稱「先製作木模後，再依正式簽訂單展開
      流程」等語，然而後續○○公司並未接獲該車床之訂單，因
      而也沒有進行該木模採購業務之必要。伊直到被告因為擅
      自採購本案木模遭公司調查才知道被告擅自發包工程等語
      （見他卷第160-162頁、第283-293頁、原審卷第227-246
      、第352-361頁）。然觀諸證人謝央展於108年6月17日轉
      寄予被告之電子郵件，其於信件內文記載「這是當初業務
      詢問狀況，我有大概說明，先製作木模後，再依正式簽訂
      單展開流程」等語，並檢附如下信件內容：107年12月19
      日9時15分許，由陳睿婷寄送予吳思婷之信件（副本：謝
      央展）內容略為：「美國在問以下機台的預估交期 GVF-1
      618W/FANUC Oi-TF Control 再幫忙確認 謝謝」等語，嗣
      於同日9時18分許，謝央展則向沈意加詢問：「有何不一
      樣？」等語，沈意加再於同日9時36分許回覆謝央展稱：
      「副廠 GVF-1618與GVF-1600主要差別為立柱VL-1003F-A0
      1,X軸螺桿VL-6001F-A00,還有外罩鈑金還沒規劃 其它底
      座組件，滑版，Z軸組件，刀庫都相同 以上 謝謝」等語
      ，此有證人謝央展與被告108年6月17日電子郵件可考（他
      卷第225至227頁），則依一般社會通念常情，證人謝央展
      既稱「這是業務詢問」，且依該信件前後文義內容所示，
      上開「這是當初業務詢問狀況，我有大概說明，先製作木
      模後，再依正式簽訂單展開流程」之文字訊息，應係證人
      謝央展傳送予被告，證人謝央展前揭證述顯有可疑，已難
      遽予採信。再者，倘證人謝央展並未曾指示被告辦理本案
      木模之採購業務，依○○公司內部作業流程，被告理應向生
      管部門尋求有無本案木模訂單等相關資訊，而非逕向證人
      謝央展求援；且證人謝央展又如何能確認並將上揭信件轉
      寄予被告，由被告於108年6月24日再次撰擬簽呈進行內部
      簽核？凡此益徵證人謝央展前揭證稱其從未指示被告辦理
      本案木模採購之證述內容，顯非無疑。另觀以被告於108
      年5月15日、108年6月24日就本案型號「VL-1003F」木模
      採購所製作之內部簽呈，其上均經部門主管即證人謝央展
      簽名複核，被告於108年5月15日簽呈說明欄即載明「奉上
      級主管告知且接獲設計單位通知需製作VL-1003F定樑木模
      一組。」（見他卷第95頁），而做為上級主管的證人謝央
      展在該簽呈上逕予簽核，並未加註意見，可見被告所簽奉
      上級告知等語，證人謝央展應該認同；又該簽呈所附之供
      應商報價比較表（見他卷第399頁），被告說明比價結果
      由○○公司負責木模製作，並已用黑點在○○公司欄部分註記
      得標供應商為○○公司以108萬元得標，此供應商報價比較
      表亦經證人謝央展複核簽名，可認證人謝央展應知悉本案
      木模訂單之製作，否則豈會在簽呈及供應商複核簽名。又
      被告於108年6月24日提出之簽呈，證人謝央展甚至於部門
      主管欄簽註：「特殊材質要求部份，有確實達到要求」等
      意見，有上開簽呈（見他卷第97頁）存卷可考，依此足見
      證人謝央展對於被告採購本案木模並未持任何反對意見，
      甚至認為被告所為符合公司就木模特殊材質之需求；從而
      ，證人謝央展前揭證稱其並未指示被告辦理本案木模之採
      購業務，是否屬實，已有可疑。至證人謝央展雖稱上揭簽
      呈乃其基於同事立場，主要為替被告收拾善後而為上揭註
      記並予以複核；然衡以常情，證人謝央展僅為被告業務上
      主管，縱使其基於同事情誼希望能替被告處理、善後，至
      多僅可能在公司制度之範圍內幫忙折衝、協調，豈有可能
      同意被告所簽奉主管告知需製作本案木模，而將未經告訴
      人公司同意之訂單發起之責任攬在自己身上之理？又依被
      告第一次簽核次序可知，當時（108年5月15日）該簽呈尚
      未經執行長楊德華簽註否決之意見，也就是說○○公司就系
      爭木模的製作尚未為不同意之表示，證人謝央展此時之簽
      核，顯然與是否幫被告善後無涉；證人謝央展於原審審理
      時另證述是被告拿一疊東西給其簽名，伊沒有看的很清楚
      ，是被告要伊先簽名複核，再由被告自己負責之後的流程
      等語，顯與事實不符。何況證人謝央展已知其所任職公司
      董事長於108年5月15日該份簽呈上已為批註否決之意見，
      顯見公司內部高層就本案木模之採購已抱持懷疑態度，本
      案採購業務已難有通過之可能，其卻反於常理於108年6月
      24日簽呈上為上揭註記，且亦核與其於原審審理時證稱其
      認為本案木模乃被告個人行為，且已違反公司規定而無通
      過可能等證述內容相違（本院卷第230頁），可見其前揭
      證述實難逕予採信。
　　⒊參諸被告與證人謝央展就本案木模相關LINE對話紀錄，證
      人謝央展於108年6月3日傳送：「以下物料鑄造後等通知
      加工：VL-1003G,VL-1002G VL-1003F」等語（見原審卷第
      275頁）予被告，而依本案時序觀之，本案木模係由○○公
      司於108年5月23日、24日製作完成，經證人黃柏銓於同日
      前往核模，然證人謝央展卻於數日後之108年6月3日要求
      被告就上揭木模先進行鑄造，期間僅間隔約1週之時間，
      輔以前揭證人謝央展於簽呈上之註解，顯見本案木模在證
      人謝央展之認知中，對○○公司而言確存有使用之實益且亦
      急需使用，否則證人謝央展何須於木模核製完成後，於簽
      呈尚未經公司董事長簽准通過前，即急為上揭鑄造、翻模
      之舉止。從而，被告辯稱本案木模係其依證人謝央展之指
      示辦理，實非全然無據。
　　⒋又參以證人謝央展於原審110年11月10日審理時證稱：「（
      問：第2頁2019年6月3日週一，你寫：『以上物料鑄造後等
      通知加工。』，其中包括VL-1003F，跟你剛剛說你從來沒
      有叫被告用系爭木模鑄造過，跟你LINE看起來不一致？）
      這是我打的沒錯，6月3日他已經產生這個木模的問題，我
      這發文應該是他沒有這東西，原則上我沒有辦法一個很正
      確的問題跟通知。」、「（問：我不理解你的意思，能否
      解釋詳盡一點，我的問題是你從來沒有叫被告用VL-1003F
      去鑄造過，跟你的LINE看起來不同？）6月3日之後他已經
      製作這個木模。」、「（問：你說這木模是不需要的，所
      以根本不會叫他去做木模，為何木模做出來你知道搞烏龍
      之後，還反而叫他去做鑄造？）這可能是我個人的問題。
      」等語（見原審卷第241頁）。嗣於110年12月22日審理時
      則證稱：「（問：【提示110年度訴字第303號卷第275頁
      】下面108年6月3日你傳：『以下物料鑄造後等通知加工：
      VL-1003G，VL-1002G，VL-1003F』，這是何意思？【提示
      並告以要旨】）我沒有這個資料，前面有問什麼我不是很
      清楚，譬如說前面的1003G、1002G都是我們廠內有但不通
      用，就是不常有在做的，我不能說他有沒有聽清楚，我只
      是說這是採購或許要問我要不要做來備庫存用，因為這個
      我們沒有一個量在生產，我們沒有每個月通用的料在生產
      的。」、「（問：這個是你叫被告去鑄造的？）所謂鑄造
      因為他是做了木模之後，木模做完之後要試模，試模意思
      是這東西做出來合不合。」、「（問：你之前講說沒有訂
      單所以不用做木模，但沒有訂單有木模的情況可以先做鑄
      造？）對，這我有去想，不是我硬掰把責任推給別人，這
      是公司的制度流程，我回去也有想我為什麼會寫這三項，
      這三項我也想清楚有解釋，就是前面那兩個料目前廠內沒
      有，你要鑄造但是沒做，鑄造來放，風化，這材料不是做
      好明天就可以加工，機械專業裡面應力也會影響機械結構
      ，而應該我想說譬如說你木模做出來，之前我解釋說我們
      做出來木模要試版，如果沒有試版怎麼知道這東西可不可
      以。」、「（問：所以你認為當時可以做，只是後面老闆
      沒有要付錢？）是這樣。」等語（見原審卷第352-361頁
      ），已可見證人謝央展證述實有部分前後齟齬矛盾之處；
      尚難依其在偵查及原審證述未指示被告辦理本案木模採購
      業務等語，即遽為不利於被告此部分事實認定之依據。則
      被告本案所為是否確有違背公司規定而屬違反採購任務之
      行為，亦非無疑。
　　⒌證人吳豐吉於偵查中證稱：伊係○○公司負責人，伊有印象○
      ○公司的劉清山有找伊報價過，起先伊報價118萬元，後來
      被告有來找伊議價，之後才將價格調整為110萬元。伊報
      價是依○○公司材質的需求抓報價金額，木模大部分是以木
      頭材質為之，小部分比較容易碰撞部位才用電木，其他是
      用松木跟合板，其中砂心盒裡面是用鋁合金，大面積部分
      用松木，邊角及容易碰撞部位才用電木等語（見他卷第16
      7-168頁）；是依證人吳豐吉上揭所述可知，依本案木模
      設計圖及○○公司對材質的需求，○○公司公司之報價經議價
      後為110萬元，與○○公司經議價後所為報價108萬元相近，
      亦可認定被告確有實際進行比價、議價流程；從而，被告
      既有依公司內部流程至○○公司、○○公司進行比價、議價，
      且其等所為報價亦彼此互核相近，顯見該價格並無格外高
      於市價之情，則被告所為自難謂屬違背公司任務之行為。
      至○○公司就本案木模雖僅為68萬元之報價，然此據證人楊
      瑞益於偵查中證稱：伊當時就是依據○○公司郵寄至伊公司
      設計圖上材質要求進行報價，伊並沒有特別接到劉清山的
      電話，伊只有單純以電子郵件上檔案報價回傳而已等語（
      見他卷第164-168頁），是依證人楊瑞益所述，其僅依據
      被告提出之設計圖面報價。而被告於偵查時供述上簽時未
      將○○的報價一併提出，是因當時有口頭詢問將電木改為鋁
      合金，但是○○並未重新報價；此部分供述核與○○公司負責
      人即證人黃茂生在偵查時證述有特別要求鋁合金材質之情
      節相符，非不可採信；是○○公司既未依被告另外提出之需
      求修正報價，可見該報價基礎已與○○公司所為有所差異，
      自難逕以此為不利於被告之認定。
　　⒍至本案木模雖另有「VL-1003G」得以共用，而上揭木模為
      被告於104年間辦理採購，然衡以一般社會通念，被告僅
      屬○○公司內部採購人員，其既非任職於設計、業務部門，
      其對於木模所能生產、共用之理解、認識，當無從率與上
      揭具有特殊知識背景之人等視；何況證人謝央展身為○○公
      司製造部經理，在本案被告簽核時亦不知○○ 公司有該套
      木模或已有共用木模等情，已據證人謝央展於原審審理時
      證述明確（見原審卷第239頁）；依此，被告主觀上是否
      對於上揭木模可資共用一事有所認識，實非無疑。再者，
      本案被告係於108年間向○○公司訂製上揭型號「VL-1003F
      」之木模，既與其於104年間辦理採購之型號「VL-1003G
      」木模容有相當時日之差距，且二者型號既不相同，而人
      之記憶容會因時間之經過而淡忘或模糊，亦難認被告有何
      主觀上之認識，而有刻意為此背信行為之故意可言。證人
      彭文鴻雖證稱：依伊所知，○○公司尚未接到GVF-1618號立
      式車床之訂單等語（見他卷第162-163頁），然依上揭被
      告與證人謝央展之電子郵件訊息及○○公司業務部副總謝秀
      芬於簽呈上批註：「去年12月份美國有來詢問交期，但並
      未接到訂單」等語（見他卷第97頁），顯見○○公司確曾接
      獲有關本案木模之詢問，則以被告僅屬○○公司採購人員，
      其對於公司是否確實接獲客戶訂單，尚無查知之可能，且
      其上揭辯稱其係依證人謝央展之指示辦理，既非全然無據
      ，自無從以此執為不利於被告之認定。
　㈣檢察官上訴意旨以依被告108年5月15日簽呈上○○公司董事長
    簽註意見及108年6月24日簽呈上○○公司設計部副總游勝全加
    註之意見，即可知悉○○公司並不同意採購本案系爭木模，被
    告既已知告訴人公司否決採購系爭木模，縱令被告之主管即
    證人謝央展在上開2份簽呈簽名，似有同意被告採購系爭木
    模之情形，然被告對於如此不合常規的交易，自應有疑，而
    其心中有疑而仍執意採購系爭木模，顯損害告訴人公司利益
    。證人謝央展為被告業務上主管，已知○○公司董事長已經批
    註否決採購之意見，卻仍為上揭「特殊材質要求部分，有確
    實達到要求」之註記，或可認為與被告之背信犯行，具有犯
    意聯絡及行為分擔，為共同正犯。原審逕以被告係依證人人
    謝央展之指示辦理採購系爭木模為由，就被告涉犯背信未遂
    罪部分不另為無罪諭知，難認允當等語。惟查本案被告係因
    證人謝央展之指示而開始辦理系爭木模之採購作業，且於已
    先於108年5月2日以○○公司名義，口頭向○○公司負責人黃茂
    生下單，委由其製作上開型號「VL-1003F」木模，約定1個
    月內完成交件，繼而於同年月24日，約同不知情之研發員黃
    柏銓前往○○公司核對尺寸，○○公司並已完成而於同年月30日
    向○○公司請款，被告經辦系爭木模採購作業，雖未事先簽准
    ，但尚難認其有背信之犯意或行為，已經本院審認如前所述
    ；是被告於108年5月15日、108年6月24日擬具之簽呈，應僅
    是在補正公司內部行政作業流程，自不能以被告完成採購，
    甚至廠商已完成系爭木模之製作後，被告在○○公司進行相關
    簽核程序時，因○○公司嗣後不同意採購，反推認為被告是明
    知○○公司不同意採購本案系爭木模，猶仍執意為之，而有背
    信之犯行，檢察官上訴意旨所指此節，尚非可採。至於上訴
    意旨另認證人謝央展與被告是背信之共同正犯等語，則係僅
    以證人謝央展是被告業務上之主管，且在相關簽呈上簽註意
    見而為推論，並未提出積極之證據證明，亦非可採。
　㈤綜上所述，本件被告是否確係基於不法所有意圖而為違背告
    訴人公司任務之背信犯行，檢察官就所舉之證據，尚不足以
    使本院形成被告有背信行為之心證，仍有合理懷疑存在，則
    依罪疑唯有利於被告原則，自屬不能證明被告犯罪，原審因
    認被告此部分本應為無罪之諭知，惟公訴意旨認被告此部分
    如成立犯罪，與上開有罪之部分，有想像競合犯之裁判上一
    罪關係，故不另為無罪之諭知，並無不當，檢察官上訴意旨
    仍認被告有背信行為，指摘原判決不當，為無理由，亦應予
    駁回。　　　
六、據上論斷，應依刑事訴訟法第368條，判決如主文。
本案經檢察官蔡仲雍提起公訴，檢察官宋恭良提起上訴，檢察官
王清杰到庭執行職務。
中　　華　　民　　國　　111 　年　　10　　月　  26  　日
            刑事第五庭  審判長法  官  張  智  雄
                              法  官  游  秀  雯
                              法  官  林  源  森
以上正本證明與原本無異。
如不服本判決應於收受送達後二十日內向本院提出上訴書狀，其
未敘述上訴理由者，並得於提起上訴後二十日內向本院補提理由
書（均須按他造當事人之人數附繕本）「切勿逕送上級法院」。
因疫情而遲誤不變期間，得向法院聲請回復原狀。
                              書記官  江  玉  萍
　　　　　　　　　　　　　　　
中　　華　　民　　國　　111 　年　　10　　月　　26　　日

附錄論罪科刑法條全文：
中華民國刑法第210條
（偽造變造私文書罪）
偽造、變造私文書，足以生損害於公眾或他人者，處5年以下有
期徒刑。
中華民國刑法第216條
（行使偽造變造或登載不實之文書罪）
行使第210條至第215條之文書者，依偽造、變造文書或登載不實
事項或使登載不實事項之規定處斷。